臺灣高雄地方法院刑事判決　　　　　　　　　　　　九十一年度訴字第一二三號
　　公　訴　人　臺灣高雄地方法院檢察署檢察官
　　被　　　告　丙○○
　　　　　　　　甲○○
　　　　　　　　乙○○
右列被告因違反廢棄物清理法案件，經檢察官聲請簡易判決處刑（九十年度偵字第一
三三三六號），嗣因本院高雄簡易庭認為不宜適用簡易判決處刑，簽准改用通常程序
審判，本院判決如左：
    主  文
丙○○、甲○○共同未領有廢棄物清除、處理許可文件，從事廢棄物處理，丙○○處
有期徒刑壹年肆月。甲○○處有期徒刑壹年貳月，甲○○緩刑參年。
乙○○未領有廢棄物清除、處理許可文件，從事廢棄物清除，處有期徒刑壹年貳月，
緩刑參年。
    事  實
一、丙○○以經營「貨車運輸事業」為業，係靠行在「貫鴻運輸事業股份有限公司」
    下。明知其所營事業僅以「貨車運輸」為限，且未向環境保護主管機關申請核發
    廢棄物清除、處理許可證或核備文件，不得從事廢棄物貯存、清除、處理。詎竟
    未經主管機關許可，自民國九十年六月一日起，以其向地主張啟明所承租坐落於
    高雄縣大社鄉○○○段一四八之六號土地，供不特定人、車輛傾倒、回填一般廢
    棄物與建築廢棄物，並僱佣甲○○與其輪流看顧、管理土地及指揮不特定人、車
    輛如何在該地傾倒、回填廢棄物，以此方式從事廢棄物之處理。嗣於九十年七月
    十四日十四時三十分許，乙○○駕駛其所有之非環保車輛ＵＷ—五五七號自用大
    貨車，接受蔡萬春委託，從高雄縣大社鄉載運建築廢棄物至上址傾倒後，由土地
    現場負責人甲○○與貨車助手兼捆工簡長益（另由臺灣高雄地方法院檢察署檢察
    官為不起訴處分）在該處清理時，為環保警察隊第三中隊警員會同高雄縣環境保
    護局稽查人員當場查獲，並扣得ＵＷ—五五七號自用大貨車一部。
二、案經高雄縣警察局仁武分局報請台灣高雄地方法院檢察署檢察官偵查起訴。
    理  由
一、訊據被告丙○○於本院審理中坦承：自九十年六月一日起向張啟明租該地，七月
    十四日被警察抓到，已經倒了壹個多月，但不是每天都有倒廢棄物。只有有人來
    倒時才有倒；甲○○是我從六月一日開始僱用，他負責管理該廢棄物傾倒的土地
    等情。惟仍辯稱：當時是在不知情的情況下，堆置建築的廢棄物，我們租該地是
    要用來作停車場用的。我是向張啟明租的。乙○○不是我僱的，我是讓乙○○所
    載來的廢棄物堆置在該土地上。乙○○只倒了一次，就被抓到了等語。被告甲○○、乙○○則對於右揭事實坦承不諱，經查：
  (一)被告乙○○於本院審理中供稱：「（你是否受僱於丙○○？）不是，是蔡萬春委
    託我，從大社鄉載運到林子邊段一四八之六號土地傾倒」等語，核與其在警訊及
    偵查中所述均相符（九十年七月十四日警訊筆錄、偵查卷第二十頁背面），再與
    被告丙○○之上開所辯「乙○○不是我僱的，我是讓乙○○所載來的廢棄物堆置
    在該土地上」等語比對亦均符合，且並查無其他證據足證被告乙○○係受雇於被
    告丙○○，是被告乙○○並非受雇於被告丙○○，公訴意旨認為被告乙○○係受
    雇於被告丙○○之情，尚有誤植。
  (二)按所謂「一般廢棄物」係指由家戶或其他非事業所產生之垃圾、糞尿、動物屍體
    等，足以污染環境衛生之固體或液體廢棄物，而所謂「事業廢棄物」則係指工礦
    廠場、公司行號、醫療院所、及包括由中央主管機關會商中央目的事業主管機關
    ，訂定公告認定標準之事業機構，所產生具有毒性、危險性，其濃度或數量足以
    影響人體健康或污染環境之廢棄物之有害事業廢棄物，與有害事業廢棄物以外之
    一般事業廢棄物，此觀之廢棄物清理法第二條，並參酌廢棄物清理法高雄市施行
    細則第三十四條、廢棄物清理法臺北市施行細則第三十七條及廢棄物清理法臺灣
    省施行細則第十九條等規定自明。本件查獲之廢棄物，無法證明係屬事業機構拆
    除建築物後所產生有害事業廢棄物以外之廢棄物，且被告乙○○亦供稱係由私人
    委託清理（見九十年七月十四日警訊筆錄），足證該批廢棄物係屬一般廢棄物應
    堪認定。
  (三)按內政部八十六年一月十八日台（八六）內營第八六○一二一八號函修正實施「
    營建廢棄土處理方案」，該方案所指營建廢棄土之種類，包括建築工程、公共工
    程及建築物拆除工程施工所產生之剩餘土石方、磚瓦、混凝土塊；惟不包括施工
    所附帶產生之金屬屑、玻璃碎片、塑膠類、木屑、竹片、紙屑、瀝青等廢棄物。
    至營建工程產生之剩餘土石方、磚瓦、混凝土塊，可供回收處理再生利用者，自
    屬有用之土方資源。另依據行政院八十六年十二月三十一日台（八六）內字第五
    二一○九號函示，雖認定剩餘土石方、磚瓦、混凝土塊為有用資源，非屬廢棄物
    範圍，惟該營建剩餘土石方，亦須按照「營建剩餘土石方處理方案」相關規定合
    法處理者，方不以廢棄物認定之。又內政部八十九年五月十七日台（八九）內營
    第八九八三三七三號函頒之「營建剩餘土石方處理方案」，其適用範圍包括「建
    築工程、公共工程及建築物拆除工程施工所產生之剩餘泥、土、砂、石、磚、瓦
    、混凝土塊」。查本案被告丙○○、甲○○所提供之上開土地，遭被告乙○○及
    不特定人、車輛傾倒、回填、堆置者，除建築物拆除工程施工所產生之剩餘泥、
    土、砂、石、磚、瓦、混凝土塊外，尚混雜棉布、塑膠、木板、鋼條、鐵釘等建
    築廢棄物乙節，業據被告丙○○、甲○○、乙○○三人於偵查中坦認屬實（渠等
    均直承在現場撿拾鐵釘、木材等物，見偵查卷第十九頁至二十二頁）；並經證人
    即環保警察隊第三中隊警員簡挺翔到庭證述綦詳（見偵查卷第二十一頁、第二十
    二頁）；此外，復有行政院環境保護署稽查紀錄一紙（明確記載夾雜棉布、塑膠
    等物）及現場照片十幀（尚堆置鋼條、廢木材、木板等物）在卷資為佐憑。是本
    案所傾倒、回填、堆置、清除者，仍屬廢棄物清理法所規範之「一般廢棄物」，
    非屬「營建剩餘土石方處理方案」中，所謂「有用資源」無訛。
  (四)按「清除」係指一般廢棄物之收集、運輸行為，「處理」係指中間處理、最終處
    置及再利用行為，又所謂「最終處置」指將一般廢棄物以安定掩埋、衛生掩埋或
    封閉掩埋之行為。此觀一般廢棄物貯存清除處理方法及設施標準第二條第七款、
    第十款規定自明。本件被告丙○○、甲○○以高雄縣大社鄉○○○段一四八之六
    號土地，供不特定人、車輛傾倒、回填一般廢棄物與建築廢棄物，並由其二人輪
    流看顧、管理土地及指揮不特定人、車輛如何在該地傾倒、回填廢棄物，其二人
    之行為，自屬廢棄物清理法所規範之「處理」行為應無疑義。又被告乙○○駕駛
    其所有之非環保車輛ＵＷ—五五七號自用大貨車，將磚、廢土等建築廢棄物收集
    後運往高雄縣大社鄉○○○段一四八之六號土地上傾倒棄置，自屬廢棄物清理法
    所規範之「清除」行為亦無疑義。
  (五)綜上所述，本件事證已臻明確，被告丙○○、甲○○未依規定領有廢棄物清除、
    處理許可文件，而從事一般事業廢棄物處理之犯行；被告乙○○未依規定領有廢
    棄物清除、處理許可文件，而從事一般事業廢棄物清除之犯行，均洵堪認定。
二、按修正前廢棄物清理法第二十條（相當於修正後廢棄物清理法第四十一條）規定
    ，公、民營廢棄物清除、處理機構經營廢棄物之貯存、清除或處理業務，應列明
    專業技術人員與貯存清除、處理之工具、方法、設備及場所，向地方主管機關申
    請核發許可證。但從事有害事業廢棄物之貯存、清除或處理者，地方主管機關應
    先報請中央主管機關核准，始得發給許可證。又未依修正前第二十條規定領有廢
    棄物清除、處理許可證或核備文件，從事廢棄物貯存、清除、處理，或未依廢棄
    物清除、處理許可證或核備文件內容貯存、清除、處理廢棄物者，處一年以上五
    年以下有期徒刑，得併科一百萬元以下罰金，修正前廢棄物清理法第二十二條第
    二項第四款定有明文。該條款適用刑罰之主體是否以公、民營廢棄物清除處理「
    機構」為限？就目的解釋而言，廢棄物清理法立法目的，第一條規定「為有效清
    除、處理廢棄物，改善環境衛生，維護國民健康」，而非屬公、民營廢棄物清除
    、處理機構，未領得許可證即從事廢棄物清除、處理，其對環境衛生危害不亞於
    「公民營廢棄物清除、處理機構」，如僅規範公、民營廢棄物清除、處理機構，
    未將「非公民營廢棄物清除、處理機構（包含個人）列入適用範圍，顯無法落實
    立法目的。就文義解釋而言，修正前廢棄物清理法第二十條所定就得申請核發經
    營廢棄物之貯存、清除或處理業務之申請人固限於公、民營廢棄物清除、處理機
    構，亦即不得以自然人身分向主管機關為上開業務經營許可證之申請，俾便行政
    上之管理及監督，以有效清除、處理廢理物，確保環境衛生，苟任何自然人或法
    人欲經營廢棄物之貯存、清除或處理業務時，自應依該規定，以公民營機構之經
    營型態向地方主管機關申請核發許可證。然修正前廢棄物清理法第二十二條第三
    項第四款就「未依第二十條規定領有廢棄物清除、處理許可證或核備文件，從事
    廢棄物貯存、清除、處理者」，在文義上，則除未領有上開許可證之「公、民營
    廢棄物清除、處理機構」外，當然包括原本即未具申請資格，不可能取得該項許
    可證或核備文件之「非公民營廢棄物清除、處理機構」之自然人。苟任何自然人
    或法人未以公民營機構之經營型態向地方主管機關申請核發許可證，即擅自從事
    廢棄物之貯存、清除或處理等行為，自應依修正前廢棄物清理法第二十二條第二
    項第四款（即修正後廢棄物清理法第四十六條第一項第四款）規定處罰之，此有
    最高法院八十九年台上字第四八一四號判決意旨可資參照。
三、核被告丙○○、甲○○之行為，均係違反修正後廢棄物清理法第四十六條第一項
    第三款未經主管機關許可，提供土地堆置廢棄物之規定，及違反修正後廢棄物清
    理法第四十一條第一項規定，而犯同法第四十六條第一項第四款之未依規定領有
    廢棄物清除、處理許可文件，從事廢棄物處理罪。所犯二罪間，有方法結果之牽
    連關係，為牽連犯，應從一重之未領有廢棄物清除、處理許可文件，從事廢棄物
    處理罪處斷。被告丙○○、甲○○二人有犯意之聯絡，行為之分擔，均為共同正
    犯。又上開罪名，本係以經營廢棄物之貯存、清除或處理業務為其要件，罪質本
    具有反覆實施同一行為之特性，自無庸援引刑法第五十六條之規定，論以連續犯
    。被告乙○○未依規定領有廢棄物清除、處理許可文件，從事廢棄物清除之行為
    ，係違反修正後廢棄物清理法第四十一條第一項規定，而犯同法第四十六條第一
    項第四款之未依規定領有廢棄物清除、處理許可文件，從事廢棄物清除罪。被告
    三人行為後，立法院業於九十年十月四日三讀通過修正廢棄物清理法，將全部條
    文由三十六條擴增為七十七條，於九十年十月二十四日經總統公布施行，於九十
    年十月二十六日生效，修正後之廢棄物清理法將修正前廢棄物清理法第二十二條
    第二項第四款移置第四十六條第一項第四款，比較新舊法結果，刑度相同並無修
    正（僅科罰金刑部分計數單位標準不同），且修正後廢棄物清理法第四十一條第
    一項增加除外規定，亦即從事廢棄物清除、處理業務者，若有修正後廢棄物清理
    法第四十一條第一項但書各款情形之一，則無庸申請許可文件，即可受託清除、
    處理廢棄物業務，是修正後廢棄物清理法第四十六條第一項第四款之適用對象顯
    較修正前廢棄物清理法第二十二條第二項第四款為狹隘，自以修正後廢棄物清理
    法較有利於行為人，依刑法第二條第一項前段規定，本件被告梁家發之部分自應
    依修正後廢棄物清理法第四十六條第一項第四款論處。爰審酌被告三人之犯罪動
    機、目的、手段，與生活狀況、品行、智識程度，被告甲○○係受雇於被告丙○○，暨犯罪情節對環境之危害，被告甲○○、乙○○犯後坦承犯行等一切情狀，
    分別量處如主文所示之刑，以示懲儆。又被告甲○○、乙○○二人素行良好，未
    曾受有期徒刑以上刑之宣告，此有台灣高等法院被告全國前案紀錄表及台灣高雄
    地方法院檢察署刑案資料查註紀錄表附卷可按，其二人經此偵審程序，應知所警
    惕，諒無再犯之虞，本院因認對其所處之刑以暫不執行為當，爰均併予宣告緩刑
    ，用勵自新。至扣案之ＵＷ—五五七號自用大貨車一部，公訴意旨請求宣告沒收
    ，惟查該大貨車雖為被告乙○○所有，且為供其犯罪所用之物，惟該大貨車價值
    甚高，與被告之犯罪行為及所得比較，若加以沒收，尚不符比例原則，爰不諭知
    沒收，併此敘明。
據上論斷，應依刑事訴訟法第四百五十二條、第二百九十九條第一項前段，廢棄物清
理法第四十六條第一項第三款、第四款，刑法第十一條前段、第二條第一項前段、第
五十五條、第七十四條第一款，判決如主文。
本案經檢察官彭斐虹到庭執行職務。
中      華      民      國    九十一    年      六      月      十      日
                                  臺灣高雄地方法院刑事第七庭
                    法  官     陳信伍
右正本證明與原本無異。
如不服本判決，應於判決送達後十日內，向本院提出上訴狀。
                                              書記官     林秀珍
中      華      民      國    九十一    年      六      月      十      日
附錄本判決論罪法條：
廢棄物清理法第四十六條：
有下列情形之一者，處一年以上五年以下有期徒刑，得併科新臺幣三百萬元以下罰金
：
一、任意棄置有害事業廢棄物。
二、事業負責人或相關人員未依本法規定之方式貯存、清除、處理或再利用廢棄物，
    致污染環境。
三、未經主管機關許可，提供土地回填、堆置廢棄物。
四、未依第四十一條第一項規定領有廢棄物清除、處理許可文件，從事廢棄物貯存、
    清除、處理，或未依廢棄物清除、處理許可文件內容貯存、清除、處理廢棄物。
五、執行機關之人員委託未取得許可文件之業者，清除、處理一般廢棄物者；或明知
    受託人非法清除、處理而仍委託。
六、公民營廢棄物處理機構負責人或相關人員、或執行機關之人員未處理廢棄物，開
    具虛偽證明。
無許可文件，以經營廢棄物清除、處理為常業者，處三年以上十年以下有期徒刑，得
併科新臺幣九百萬元以下罰金。
